臺灣士林地方法院民事判決　　　　　　 93年度重訴字第158號
原　　　告　乙○○○
　　　　　　甲○○
共　　　同
訴訟代理人　陳世源律師
被　　　告　丙○○
訴訟代理人　陳振東律師
複代理人　　陳淑茹律師
　　　　　　趙冠瑋律師
　　　　　　陳炎琪律師
上列當事人間債務人異議之訴事件，本院於民國94年7 月13日言
詞辯論終結，判決如下：
    主  文
確認訴外人徐慶德簽發如附表1 所示編號1 、2 、3 、4 、5 、
6 、12之七紙本票債權並非被告就附表2 所示不動產所設之最高
限額抵押權擔保之債權。
原告其餘之訴駁回。
訴訟費用由原告負擔。
    事實及理由
一、本件原告經合法通知，未於最後一次言詞辯論期日到場，核
    無民事訴訟法第386 條所列各款情形，爰依被告之聲請，由
    其一造辯論而為判決。
二、按訴狀送達後，原告不得將原訴變更或追加他訴，但請求之
    基礎事實同一者，不在此限，民事訴訟法第255 條第1 項第
    2 款定有明文。本件原告訴之聲明第1 項原為：「被告不得
    執本院93年度拍字第186 號裁定為執行名義對原告強制執行
    。」，嗣於民國94年6 月30日變更為：「確認訴外人徐慶德
    所簽發如原證5 號附表所示14紙本票債權並非下開第2 項最
    高限額抵押權所擔保之債權。」（本院卷二第71頁參照），
    經核均係基於附表1 所載14紙本票債權是否在系爭最高限額
    抵押權抵押擔保範圍內之同一事實所生爭執，依前開法條規
    定，其變更應予准許。
三、按法律關係之存在與否不明確，致原告在私法上之地位有受
    侵害之危險，而此項危險得以對於被告之確認判決除去者，
    即得依民事訴訟法第247 條規定提起確認之訴，有最高法院
    52年台上字第1922號判例意旨可參。本件兩造對上開附表1
    所載14紙本票債權是否屬系爭最高限額抵押權擔保範圍既有
    爭執，致其在私法上之地位有受侵害之危險，而此項危險得
    以確認判決除去，應認原告有受確認判決之法律上利益。
四、原告起訴主張：被告以訴外人徐慶德所簽發如原證5 號即附
    表1 所示14紙本票聲請拍賣抵押物，而經本院以93年度拍字
    第186 號裁定准予拍賣抵押物，惟依他項權利證明書、抵押
    權設定書及他項權利移轉變更契約上所載系爭最高限額抵押
    權所擔保之債權，其原因發生日期為79年11月7 日，清償日
    期為89年11月6 日，與上開14紙本票之發票日及到期日均不
    相同，即系爭最高限額抵押權所擔保之債權與上開14紙本票
    之債權並不相合。且系爭最高限額抵押權存續期間為79年11
    月7 日起至89年11月6 日，並未約定擔保既已發生之債權，
    而上開14紙本票之發票日均在系爭最高限額抵押權存續期間
    以前，其到期日亦大多在系爭最高限額抵押權存續期間以前
    ，該14紙本票之債權，並非系爭最高限額抵押權之效力所及
    。又該14紙本票之付款請求權已罹於時效消滅，系爭最高限
    額抵押權之存續期間亦已經過，被告仍執此聲請裁定准予拍
    賣抵押物自非適法。另系爭最高限額抵押權之存續期間早已
    屆滿，其所擔保之債權實際上並未發生，原告自得依民法第
    767 條規定，訴請塗銷系爭最高限額抵押權之設定登記。故
    聲明：(一)確認訴外人徐慶德所簽發如附表1 所示14紙本票債
    權並非下開第2 項最高限額抵押權所擔保之債權。(二)被告應
    就如附表2 所示不動產於79年11月10日以收件字號79淡地字
    第11546 號設定權利價值新台幣（以下同）最高限額2500萬
    元，存續期間自79年11月7 日至89年11月6 日之抵押權登記
    予以塗銷。
四、被告則以：訴外人徐慶德所簽立如附表所示之14紙本票，係
    徐慶德為其向被告借款，除設定系爭最高限額抵押權外，並
    持該本票以為擔保，縱令上開本票之付款請求權已罹於時效
    ，仍無礙其得為被告與徐慶德間債權之證明。且上開本票雖
    其中或有發票日或到期日係於最高限額抵押權存續期間以前
    ，然其中仍有7 紙本票到期日係在該最高限額抵押權存續期
    間內，原告謂該14紙本票之債權非系爭最高限額抵押權效力
    所及，顯然不實。又徐慶德向被告借貸自70年初即陸續有之
    ，其間不斷借出、返還，再借出之循環，直至79年7 月17日
    ，由其配偶即原告乙○○○代為與被告對帳時，其債務已累
    達5,062 萬元，而徐慶德除以其本人名義及乙○○○名義出
    具借（收）據外，亦提供本票、抵押條及20萬股牧佳公司股
    票，且為簽發發票日為79年11月7 日之本票2 紙，即令前稱
    本票或有不為系爭抵押權效力所及，然該查發票日為79年11
    月7 日之本票2 紙亦足為被告對徐慶德確有借款債權之證。
    況若系爭最高限額抵押權所擔保之債權不存在，則原告何以
    於79 年11 月7 日設定抵押權予被告後，竟於80年6 月27日
    及80 年7月16日數度向地政機關以擔保物減少為由，立有他
    項權利變更契約書，如此不合常理之行。故聲明：原告之訴
    均駁回。
五、兩造不爭執點為：
  (一)原告乙○○○及訴外人（即乙○○○之夫）徐慶德，為擔保
    徐慶德對被告之借款債務，於79年11月7 日，將其等如原證
    2 所示之不動產設定最高限額2,500 萬元之抵押權予被告，
    並約定清償期為89年11月6 日。
  (二)原告於79年11月7 日設定抵押權予被告後，另於80年6 月27
    日及80年7 月16日數度向地政機關以擔保物減少為由，而立
    有他項權利變更契約書。
　(三)就前開為最高限額抵押權設定之部分不動產，後經原告乙○
    ○○與徐慶德分別或共同於80年3 月15日再行出賣予另一原
    告甲○○。
  (四)原證3 所示之14紙銀行本票確係由訴外人徐慶德所簽發予被
    告收執，且其全部均因徐慶德戶內存款不足而遭退票，為此
    被告亦對之向法院聲請本票裁定准許在卷。
　(五)被證1 、2 所示之本票及借據，確為原告乙○○○及訴外人
    徐慶德簽發及書立予被告收執，惟其屆期未獲兌現，故被告
    亦已對之聲請本票裁定獲准在案。
　(六)被告主張訴外人徐慶德積欠之部分借款1,345 萬5 千元，已
    於94年1 月20日三審判決確定徐慶德為返還是筆借款予被告
    。
　(七)被告對原告等為聲請拍賣抵押物，亦經本院裁定准許，確定
    在卷。
    以上事實，為兩造所不爭執，並有他項權利證明書、他項權
    利證明書附頁、本票及存款不足退票單、民事裁定、臺灣高
    等法院93重上更(二)字第13號民事判決、民事裁定確定書等件
    影本在卷可稽，自可信為真實。
六、茲就兩造爭執點論述如下：
　(一)附表1 所示14紙本票是否為最高限額抵押權擔保之範疇？
　　1.原告主張：抵押權應經登記，抵押權所擔保之債權，其種
      類及範圍屬抵押權之內容，故亦應登記，若未於登記簿或
      抵押權設定契約書記載者，即非抵押權所擔保之債權，應
      非抵押權效力所及。抵押權設定契約書如未約定擔保既已
      發生之債權，則其不為抵押權效力所及。該14紙本票發票
      日均為79年11月7 日之前。到期日雖有部分在該抵押權存
      續期間內，但因到期日僅為本票之清償日，故14紙本票均
      非該抵押權效力所及。
  　2.被告則主張最高限額抵押權不僅擔保訂約時已生之債權外
      ，即將來發生之債權在約定限額範圍內亦為抵押權效力所
      及。訂約時已生之債權，如本件訴外人與被告間有延期清
      償之事實與合意，故可認其延期清償亦屬訂約時已生之債
      權。上述徐慶德與被告間就其所欠，本即與被告有延期清
      償至79年11月7 日後之事實與合意，此亦係被告何以於前
      開本票到期後，遲至79年12月29日及次年元月份因徐某未
      依約賣不動產及設定抵押權後，其財務狀況每況愈下，為
      保己身權益始為票據交換，惟仍不免遭退票之命運。況附
      表1 所示編號7 、8 、9 、10、11、13、14共7 紙本票，
      其到期日仍在抵押權存續期間內，自為其效力所及。
  　3.按，最高限額抵押權定有存續期間者，其抵押權設定契約
      書如未約定擔保既已發生之債權，則在抵押權存續期間內
      所發生之債權，始為抵押權效力所及。查本件系爭最高限
      額抵押權之存續期間為79年11月7 日至89年11月6日 ，而
      抵押權設定契約書復未約定擔保既已發生之債權，則附表
      1 所示編號1 ─6 、12所載之本票，其發票日及到期日均
      在系爭最高限額抵押權之存續期間之前，自非系爭最高限
      額抵押權擔保範圍。至附表1 所示編號7 ─11、13 、14
      所示之本票，其到期日係在系爭最高限額抵押權之存續期
      間內，自為系爭最高限額抵押權效力所及，與上開本票是
      否罹於時效無涉，故原告請求確認此部分之本票債權非系
      爭最高限額抵押權擔保之債權即無理由。
　(二)原告請求被告就附表2 所示之不動產所為之抵押權登記予以
    塗銷有無理由？
    1.原告主張系爭最高限額抵押權之存續期間早已屆滿，其所
      擔保之債權實際上並未發生，原告自得依民法第767 條規
      定，訴請塗銷系爭最高限額抵押權之設定登記云云。
    2.被告則辯以：訴外人徐慶德所簽立如附表所示之14紙本票
      ，係徐慶德為其向被告借款，除設定系爭最高限額抵押權
      外，並持該本票以為擔保，縱令上開本票之付款請求權已
      罹於時效，仍無礙其得為被告與徐慶德間債權之證明。且
      上開本票雖其中或有發票日或到期日係於最高限額抵押權
      存續期間以前，然其中仍有7 紙本票到期日係在該最高限
      額抵押權存續期間內。又徐慶德向被告借貸自70年初即陸
      續有之，其間不斷借出、返還，再借出之循環，直至79年
      7 月17日，由其配偶即原告乙○○○代為與被告對帳時，
      其債務已累達5,062 萬元，而徐某除以其本人名義及乙○
      ○○名義出具借（收）據外，亦提供本票、抵押條及20萬
      股牧佳公司股票，且為簽發發票日為79年11月7 日之本票
      2 紙，即令前稱本票或有不為系爭抵押權效力所及，然該
      發票日為79年11月7 日之本票2 紙亦足為被告對徐某確有
      借款債權之證等語。
    3.本件系爭最高限額抵押權之抵押權設定契約書既載權利人
      為被告，債務人為訴外人徐慶德，故本件抵押權擔保債權
      之範圍即以被告對訴外人徐慶德之債權為限，被告對原告
      乙○○○之債權並非抵押權擔保之債權，合先敘明。又除
      前述附表1 編號7 ─11、13、14所示之本票確為抵押權擔
      保之債權外，被告主張訴外人徐慶德又於79年11月7 日簽
      發借據及面額1380萬元、到期日80年3 月30日之本票交付
      被告，並提出借據、本票影本為證（見本院卷一第77頁、
      83頁），且上開債權，亦經另案判決訴外人徐慶德應給付
      被告1,345 萬5 千元（因扣除利息34萬5 千元）及自80年
      3 月30日起按週年利率百分之6 計算之利息確定，亦有臺
      灣高等法院93重上更(二)字第13號民事判決（見本院卷一第
      108 ─116 頁）、判決確定證明書（見本院卷二第33頁）
      可稽，則該部分之債權屬系爭最高限額抵押權存續期間內
      所發生，亦為擔保效力所及。故本件被告對第三人徐慶德
      之債權確有發生，則原告訴請塗銷抵押權設定登記，於法
      即有不合。
七、縱上所述，原告請求確認附表1 所示編號1 ─6 、12所載之
    本票，非系爭最高限額抵押權所擔保之債權，為有理由，應
    予准許，其餘部分之請求，均無理由，應予駁回。
八、因本案事證已臻明確，兩造其餘主張陳述及所提之證據，均
    與判決之結果無影響，毋庸一一論列，附此敘明。
九、據上論結，原告之訴為一部有理由，一部無理由，依民事訴
    訟法第385 條第1 項前段、第79條但書，判決如主文。
中　　華　　民　　國　　94　　年　　8 　　月　　3 　　日
                  民事第一庭法  官  陳麗芬
以上正本證明與原本無異。
如對本判決上訴須於判決送達後20日內向本院提出上訴狀。
中　　華　　民　　國　　94　　年　　8 　　月　　4 　　日
                            書記官  黃惠苹
